ACORDAO-COMPLETO-2491459

ACÓRDÃO 1501/2022 ATA 25/2022 - PLENÁRIO

VISTOS, relatados e discutidos estes autos de recurso de revisão interposto contra acórdão proferido em tomada de contas especial e mantido em recurso de reconsideração,
ACORDAM os Ministros do Tribunal de Contas da União, reunidos em sessão do Plenário, ante as razões expostas pelo relator, em:
9.1. conhecer do presente recurso de revisão, nos termos dos artigos 32, inciso III, e 35, inciso III, da Lei 8.443/1992, para, no mérito, negar-lhe provimento; e 
9.2. dar ciência desta deliberação ao recorrente e à Procuradoria da República no Piauí.

Recurso de revisão contra acórdão que julgou irregulares as contas do recorrente, com condenação em débito e multa, em razão de irregularidades em convênio cujo objeto era a perfuração de poços em localidades do município.

Prefeitura Municipal de José de Freitas - PI.

3. Interessados/Responsáveis/Recorrentes:
3.1. Interessado: Prefeitura Municipal de José de Freitas - PI (06.554.786/0001-75)
3.2. Responsável: Ricardo Silva Camarço (XXX.915.183-XX)
3.3. Recorrente: Ricardo Silva Camarço (XXX.915.183-XX).

13.1. Ministros presentes: Ana Arraes (Presidente), Walton Alencar Rodrigues, Benjamin Zymler (Relator), Vital do Rêgo e Antonio Anastasia.
13.2. Ministros-Substitutos convocados: Augusto Sherman Cavalcanti e Marcos Bemquerer Costa.
13.3. Ministros-Substitutos presentes: André Luís de Carvalho e Weder de Oliveira.

ACORDAO-COMPLETO-2545047

Acórdão 2101/2022 - Plenário

RICARDO SILVA CAMARCO

BENJAMIN ZYMLER

Ministra Ana Arraes.

Trata-se de recurso de revisão interposto por Ricardo Silva Camarço, ex-prefeito de José de Freitas-PI, contra o Acórdão 1159/2013-TCU-Primeira Câmara, proferido em tomada de contas especial e mantido pelo Acórdão 3715/2015-TCU-Primeira Câmara, proferido em recurso de reconsideração.
2.	A tomada de contas especial foi instaurada em razão de irregularidades na prestação de contas do convênio 704/1998, celebrado entre o Ministério do Meio Ambiente, dos Recursos Hídricos e da Amazônia Legal e o Município de José de Freitas/PI .
3.	O convênio, no valor de R$ 200.000,00 a cargo do concedente, teve por objeto a "perfuração de 10 poços tubulares com 100 metros de profundidade, nas localidades de Santa Teresa, Tanque, Lagoa Seca, Unha de Gato, Crióli, Poço Escuro, Salva Terra, Sobradinho, Malhada de Fora e São Francisco, no município de José de Freitas-PI", com vigência de 30/6/1999 a 31/12/1999. 
4.	Por meio do voto condutor do Acórdão 3715/2015-TCU-Primeira Câmara, foi constatada a ausência de nexo de causalidade entre os recursos repassados e os comprovantes de despesas (peça 12) :
	"A prestação de contas apresentada pelo ex-prefeito possui várias inconsistências, em especial a falta de nexo entre os recursos do convênio e as despesas declaradas. Ressalto que os recursos foram recebidos no dia 12/2/1999 e, no mesmo dia, integralmente sacados, mediante cheque 00002 (peça 1, p. 184) . O convênio tinha vigência de um ano. 
	Outras impropriedades apontam para a gestão irregular dos recursos transferidos, quais sejam: (i) não comprovação da licitação para selecionar a empresa prestadora dos serviços de perfuração dos poços; 
 (ii) em várias oportunidades dadas para defesa do gestor, não foram apresentados documentos comprobatórios da execução financeira do convênio, a exemplo de extrato bancário de todo o período de realização das obras e planilhas de preços dos serviços, inclusive de comparação da substituição dos motores a diesel por motores elétricos; 
 (iii) quanto à execução física do objeto conveniado, também não foram apresentados elementos probatórios, a exemplo de relatório técnico de perfuração dos poços, para comprovar que as profundidades e diâmetros perfurados coincidem com os previstos, e guia de anotação de responsabilidade técnica - ART de execução das obras" (grifou-se) .
5.	Assim, por meio desse acórdão, o recorrente teve suas contas julgadas irregulares, foi condenado em débito pela quantia de R$ 200.000,00 e sofreu a pena de multa prevista no art. 57 da Lei 8.443/1992, no valor de R$ 20.000,00.
6.	Em recurso de reconsideração, foram feitas as seguintes considerações adicionais por meio do voto condutor do Acórdão 3715/2015-TCU-Primeira Câmara (peça 43) :
	"A demonstração da correspondência entre recursos recebidos e sua aplicação nos fins previstos ganha ainda mais relevo quando se sabe que o município recebeu recursos federais de outro ministério para a execução de obras semelhantes. 
	No entanto, a Nota Fiscal nº 32, que o responsável alega ter sido emitida pela execução dos serviços, não foi localizada. Na relação de pagamentos efetuados (peça 1, p. 181) , há menção a outro documento, a Nota Fiscal nº 13, também não juntada aos autos. 
	Ademais, continua sem explicação o saque da integralidade dos recursos no mesmo dia de sua transferência. Sendo assim, não há como acolher a alegação de que, à vista da documentação juntada aos autos, estaria demonstrado o nexo causal entre os recursos públicos federais repassados e as despesas realizadas" (grifou-se) .
7.	Depois de se manifestar pelo conhecimento do recurso, a unidade técnica assim se manifestou quanto ao mérito:
10. 	"Constitui objeto desta análise definir se houve:
10.1.	A caracterização da prescrição da pretensão punitiva, segundo os critérios do Acórdão 1441/2016-TCU-Plenário e do regime da Lei 9.873/1999.  
10.2.	A caracterização do dano ao erário.
Da prescrição
11.	No exame da prescrição, a Serur tem adotado os entendimentos detalhados na peça 111, que contém estudo e pronunciamentos anteriores da secretaria sobre o tema. Nessas manifestações estão desenvolvidas as seguintes premissas, que serão utilizadas no presente exame: 
	a)  ao julgar o RE 636.886, o STF conferiu nova interpretação ao art. 37, § 5º, da Constituição Federal, fixando a tese de que "é prescritível a pretensão de ressarcimento ao erário fundada em decisão de Tribunal de Contas";
	b)  as pretensões punitiva e de ressarcimento devem observar o mesmo regime na atividade de controle externo, dado o objetivo comum da prescrição, de fixar prazo para o Tribunal de Contas agir, para caracterizar o ilícito, identificar seu autor, dimensionar as consequências da conduta e impor as consequências legais, independentemente de tais consequências terem natureza punitiva ou ressarcitória;
	c)  até que sobrevenha norma específica, entende-se que a prescrição das pretensões punitiva e de ressarcimento, no processo de controle externo, deve observar o regime Lei 9.873/1999, na linha dos recentes pronunciamentos do STF a respeito. Assim, sem prejuízo de se realizar o exame da prescrição também segundo o prazo decenal previsto no Código Civil, o critério adotado, na formulação da proposta de encaminhamento, será o da Lei 9.873/1999.  
Análise da prescrição segundo os critérios do Acórdão 1441/2016-TCU-Plenário
12.	No que se refere à pretensão punitiva, o TCU tem tradicionalmente aplicado os critérios definidos no Acórdão 1441/2016-TCU-Plenário, que, em incidente de uniformização de jurisprudência, orientou-se pela aplicação do Código Civil. Por este acórdão, em linhas gerais, a prescrição subordina-se ao prazo geral de dez anos (CC, art. 205) , contado a partir da data da ocorrência do fato e interrompido pelo ato que ordenar a citação, a audiência ou a oitiva da parte.
12.1.	Entre outras razões que justificaram a adoção desse critério destaca-se a de que o citado dispositivo constitui uma cláusula geral a ser empregada sempre que a pretensão for prescritível, mas a lei não estabelecer um prazo específico, como na hipótese.
12.2.	Aplicando essas balizas ao caso em exame, verifica-se a não ocorrência da prescrição, conforme os critérios do Acórdão 1441/2016-TCU-Plenário. Entre a data da apresentação da prestação de contas: 7/12/1999 (peça 1, p. 95) e a ordem de citação do responsável: 3/2/2005 (peça 2, p. 121) transcorreram quase 6 anos.
Análise da prescrição pelo regime da Lei 9.873/1999 
13.	Adotando-se as premissas fixadas na Lei 9.873/1999 ao caso em exame, e mesmo considerando-se o prazo geral, de cinco anos, observa-se que não teria ocorrido a prescrição. Para tanto, é preciso considerar os seguintes parâmetros: 
a) Termo inicial: 
13.1.	A Lei 9.873/1999, art. 1º, parte final, traz previsão expressa a respeito do início do prazo em se tratando de infração de caráter permanente ou continuado. Nesta hipótese, a prescrição começa a correr não da data de cada fato, e sim "do dia em que tiver cessado" a permanência ou a continuidade. 
13.2.	Na hipótese em exame, tem-se o termo inicial para a contagem da prescrição a data da entrega da prestação de contas: 7/12/1999 (peça 1, p. 95) .
b) Prazo: 
13.3. 	A Lei 9.873/1999 apresenta um prazo geral, de cinco anos (art. 1º) , e um prazo especial, previsto no art. 1º, § 2º, a saber: "quando o fato objeto da ação punitiva da Administração também constituir crime, a prescrição reger-se-á pelo prazo previsto na lei penal". 
13.4.	O Juízo Federal, na ação penal nº 2007.40.00.003096-5 mencionada pelo recorrente à peça 97, concluiu pela ocorrência da contratação direta injustificada (crime tipificado no art. 89 da Lei 8.666/1993) e pela falta de caracterização do dolo e do delito de apropriação ou desvio de bens públicos, previsto no art. 1º, inciso I do Decreto-Lei 201/1967. Note que a decisão judicial não interfere no julgamento desta TCE, que concluiu pela falta de comprovação do nexo financeiro entre os recursos do convênio nº 704/98 e as despesas realizadas. Como não se tem notícia da propositura de ação penal contra o responsável acerca dos fatos de que se trata no presente processo, fica afastada essa possibilidade. Dessa forma, será considerado o prazo geral de cinco anos.
13.5.	Não obstante, as causas interruptivas indicadas abaixo evidenciam que a prescrição não teria ocorrido mesmo que se aplicasse o prazo geral de cinco anos. 
c) Interrupções por atos inequívocos de apuração dos fatos: 
13.6.	No regime da Lei 9.873/1999, a prescrição se interrompe "por qualquer ato inequívoco, que importe apuração do fato" (art. 2º, II) . Os exemplos típicos, no caso em exame, são o Parecer Técnico 137/2001 de 9/7/2001 (peça 1, p. 111-113) , o Parecer Financeiro 480/2001 de 23/11/2001 (peça 1, p. 171-172) , o Parecer Técnico 175/2002, de 31/5/2002 (peça 1, p. 188-189) , o Parecer Técnico 331/2002, de 16/10/2002 (peça 1, p. 197-198) , o Relatório de Supervisão 019/2003, de 8/10/2003 (peça 2, p. 5-21) , o Parecer Técnico 117/2003, de 17/11/2003 (peça 2, p. 22-24) , o Parecer Técnico 007/2004, de 21/3/2004 (peça 2, p. 40-43) , o Parecer Financeiro 20/2004, de 2/4/2004 (peça 2, p. 44-53) , o Parecer Financeiro 031/2004, de 17/5/2004 (peça 2, p. 60-62) , o Relatório de TCE 37/2004 (peça 2, p. 64-70) , o relatório de auditoria da CGU, de 1º/10/2004 (peça 2, p.80-89) , os exames técnicos de 6/11/2004, 30/12/2004, 20/1/2006, 15/2/2007 e 18/4/2012 (peça 2, p. 95-97, 98-120, 177, 180-201 e peça 6) , os pareceres do MPTCU de 25/4/2007 e 6/9/2012 (peça 2, p.  203-204 e peça 10) , a tramitação do processo do gabinete do Ministro Benjamin Zymler para o gabinete do Ministro Ubiratan Aguiar para providências externas em 14/12/2010 (histórico do processo) e o pedido de vistas formulado pelo Ministro José Múcio Monteiro em 22/3/2011 (histórico do processo) . Com esse fundamento, a prescrição foi interrompida em 23/11/2001, 31/5/2002, 16/10/2002, 8/10/2003, 17/11/2003, 21/3/2004, 2/4/2004, 17/5/2004, 1º/10/2004, 6/11/2004, 30/12/2004, 20/1/2006, 15/2/2007, 25/4/2007, 14/12/2010, 22/3/2011, 18/4/2012 e 6/9/2012.
d) Interrupções pela citação dos responsáveis: 
13.7. 	A prescrição também é interrompida "pela notificação ou citação do indiciado ou acusado, inclusive por meio de edital", nos termos do art. 2º, I, da Lei 9.873/1999. E, no regime dessa lei, a interrupção se dá pela citação propriamente dita, e não pelo despacho que a ordena. No presente caso, a citação do ex-prefeito se deu em 28/3/2005 (peça 2, p. 136-142 e 147) .  
13.8.	Cabe destacar, por oportuno, que, caso houvesse devedores solidários, a interrupção da prescrição feita a um prejudica aos demais. Incide, nesse caso, regra própria da teoria geral das obrigações, segundo a qual "a interrupção efetuada contra o devedor solidário envolve os demais" (art. 204, § 1º, do Código Civil) . São consequências próprias da solidariedade (a exemplo da regra de que o credor pode demandar qualquer dos devedores, art. 275 do Código Civil) , que não precisam ser repetidas em cada diploma legal específico. 
e) Interrupção pela decisão condenatória recorrível: 
13.9.	Por fim, a prescrição também se interrompe "pela decisão condenatória recorrível" (art. 2º, III, da Lei 9.873/1999) . Com esse fundamento, houve a interrupção em 12/3/2013, data da sessão em que foi proferido o acórdão condenatório (peça 11) . Essa interrupção é relevante, por estabelecer prazo para julgamento do recurso. 
f) Da prescrição intercorrente: 
13.10.	Nos termos do art. 1º, § 1º, da Lei 9.873/1999, opera-se a prescrição intercorrente se o processo ficar paralisado por mais de três anos, aguardando "julgamento ou despacho". 
13.11.	Note-se que há uma correlação entre essa hipótese e as causas de interrupção da prescrição do art. 2º. Com efeito, uma vez interrompida a prescrição por alguma das hipóteses do art. 2º, o processo não pode ficar inativo, sem qualquer inovação processual relevante, por mais de três anos.
13.12.	Trata-se de prazo específico, não se aplicando nem o prazo geral de cinco anos nem o prazo especial, da lei penal (§ 2º) . A finalidade da prescrição intercorrente, com seu prazo próprio, é a de assegurar a eficiência e celeridade nas apurações administrativas. Seria contrário a essa finalidade a paralisação injustificada do processo por período maior que o triênio estabelecido para a hipótese.
13.13.	A extrapolação do prazo de três anos, sem inovação relevante no processo, pode configurar negligência. Por isso, além de se operar a prescrição, deve-se promover a "apuração da responsabilidade funcional decorrente da paralisação, se for o caso". 
13.14.	Em muitas situações o exame da prescrição intercorrente pode ficar prejudicado nos processos já em tramitação no TCU. Como a ação de ressarcimento era considerada imprescritível, as peças que compõem a tomada de contas especial, elencadas no art. 10 da Instrução Normativa TCU 71/2012, não contemplam informações pormenorizadas quanto ao andamento do processo na fase interna, o que pode prejudicar a análise de eventual paralisação por mais de três anos. 
13.15.	Assim, caso o tribunal venha a adotar a sistemática da Lei 9.873/1999 para aferir a prescrição, convém avaliar, oportunamente, a possibilidade de ajustes na IN-TCU 71/2012, para que as tomadas de contas especiais encaminhadas ao tribunal contemplem informações sobre as interrupções ocorridas na fase interna do procedimento (como, por exemplo, declaração do órgão instaurador da TCE, de que o processo não ficou paralisado por mais de três anos, na forma do art. 1º, § 1º, da citada lei) . 
13.16. 	No caso, observa-se que o processo ficou inativo por período superior a três anos sem qualquer inovação processual relevante entre a manifestação do MPTCU de 25/4/2007 (peça 2, p. 203-204) e a tramitação do processo do gabinete do Ministro Benjamin Zymler para o gabinete do Ministro Ubiratan Aguiar para providências externas em 14/12/2010 (histórico do processo) , o que caracteriza a prescrição intercorrente prevista no art. 1º, § 1º, da Lei 9.873/1999. 
Conclusão sobre a prescrição
14.	A atuação do TCU encontra-se inviabilizada, diante da prescrição da pretensão punitiva e reparatória, segundo o regime da Lei 9.873/1999. 
Argumentos recursais 
15.	O recorrente requer a declaração de nulidade do Acórdão 6526/2015-TCU-Primeira Câmara, afirmando que:
15.1.	Os embargos de declaração (peça 62) , protocolados em 17/9/2015, foram equivocadamente declarados intempestivos por erro exclusivo do Tribunal, visto que a notificação do Acórdão 3715/2015-TCU-Primeira Câmara se deu em 4/9/2015, conforme o aviso de recebimento do ofício 1210/2015 (peças 59 e 60) (peça 86, p. 12-16) .
15.2.	 Somente nessa oportunidade tomou conhecimento do grave vício processual constante do Acórdão 6526/2015-TCU-Primeira Câmara, que lhe causou severos prejuízos como a cobrança judicial do débito imputado no acórdão condenatório, autuada sob o nº  0001645-93.2018.4.01.4000, em trâmite na 4ª Vara Federal de Teresina-PI (peça 86, p. 12 e peças 94 e 103) .
16.	O recorrente apresenta como documento novo a sentença prolatada pelo Juízo da 3ª Vara da Justiça Federal do Piauí na Ação Penal nº 0003095-57.2007.4.01.4000, afirmando que:
16.1.		A ação penal analisou a responsabilidade de Ricardo Silva Camarço na gestão dos recursos do Convênio 704/98 e o Juízo o absolveu por entender, a partir da documentação apresentada pelo TCU, que não havia indícios de apropriação ou desvio de recursos públicos (peça 86, p. 39-41 e peça 97) .
16.2.	A apelação da sentença judicial encontra-se pendente de julgamento no Tribunal Regional Federal da Primeira Região desde 29/08/2017 (peça 86, p.41) .
16.3.	A jurisprudência do TCU admite a sentença penal de primeira instância como elemento de convicção para o julgamento de seus processos, desde que, sendo apresentada como novo documento possua, em tese, a possibilidade de alterar o juízo a respeito dos fatos que ensejaram as condenações, concorrendo para o deslinde da questão (peça 86, p. 41) .
16.4.	A sentença na esfera penal reconheceu a execução do objeto conveniado e afastou a acusação de desvio ou apropriação de recursos públicos, devendo a referida decisão repercutir na decisão do TCU (peça 86, p. 41-42) . 
17.	O recorrente sustenta que a vistoria "in loco" realizada pelos técnicos do Ministério do Meio Ambiente em 2002 se mostrou absolutamente imprestável para o reconhecimento de irregularidades na execução do objeto do convênio porque o relatório: 
17.1.	Recebeu exclusivamente informações dos funcionários municipais da gestão sucessora, adversária política do recorrente (peça 86, p. 36) .	
17.2.	Informou que o técnico do órgão concedente não visitou duas das localidades beneficiadas no convênio (Povoados Unha de Gato e Poço Escuro) , mas considerou verdadeiras as informações repassadas pelo prefeito, adversário político do recorrente. Assim, o relatório não poderia ter embasado a instauração da tomada de contas especial (peça 86, p. 36-37 e peça 2, p. 8) .
17.3.	Considerou informações/declarações verbalmente fornecidas por terceiros, que não contam com qualquer valor probatório, especialmente, por terem sido prestadas por pessoa absolutamente suspeita (peça 86, p. 37) .
17.4.	Deixou patente a insuficiência de documentos, o que motivou o julgamento pela irregularidade das contas do ex-prefeito (peça 86, p. 36) .
17.5.	Causou grave prejuízo ao responsável, violando o princípio do devido processo legal, da ampla defesa e do contraditório (peça 86, p. 38) .  
18.	O recorrente alega que:
18.1.	O TCU deveria ter providenciado a fiscalização in loco, por ele requerida, para examinar a real situação do objeto conveniado (peça 86, p. 37-38) . 
18.2.	A decisão do TCU não está vinculada às conclusões do órgão concedente (peça 86, p. 37-38) . 
18.3.	A execução física do objeto do convênio encontra-se demonstrada nos presentes autos, em que pese a existência de algumas irregularidades de ordem formal, incapazes de prejudicar a finalidade e a qualidade das obras (peça 86, p.42) . 
18.4.		A substituição da localidade de Sobradinho pela de Carcará, sem autorização formal do concedente, não poderia ter sido considerado para o julgamento pela irregularidade das contas do convênio. Isto porque o órgão concedente reconheceu a legitimidade dessa substituição. Além disso, a referida mudança é considerada falha de natureza formal, por não caracterizar desvio de finalidade ou de objeto (peça 86, p. 44-45) .
18.5.	O Tribunal desprezou o laudo pericial, que comprova a efetiva execução das obras, em ofensa ao princípio da verdade real (peça 86, p. 47-48) .
19.	O recorrente alega que a ausência do nexo de causalidade entre as receitas federais e as despesas realizadas decorreu do não encaminhamento ao TCU dos documentos fornecidos pelo responsável ao órgão concedente, essenciais à aferição da regular execução do objeto conveniado. Para tanto, afirma que:
19.1.	Os documentos fornecidos pelo responsável e solicitados no Parecer Técnico nº 175/2002 não foram acostados nos autos pelo órgão concedente (peça 86, p. 17, 35-36) . 
19.2.	A ausência de alguns documentos, quando há a efetiva comprovação da conclusão do objeto conveniado, jamais poderia ensejar a determinação de devolução de todo o montante dos recursos recebidos, sob pena de locupletamento ilícito da Administração Pública (peça 86, p. 43) .
19.3.	Uma das razões utilizadas para a condenação do recorrente foi a ausência de Notas Fiscais, todavia o TCU tem se posicionado de forma pacífica no sentido de que a despesa pode ser considerada regular mesmo na ausência de nota fiscal. A ausência de nota fiscal não poderia ser considerado fator relevante, ante a existência de farto conjunto probatório nos autos que revela a boa e regular aplicação dos recursos, a exemplo de Planilha de Despesas elaborada pela empresa contratada para a execução das obras - Geobrás, discriminando todas as obras realizadas, com detalhamento dos seus respectivos valores, bem como os respectivos recibos de pagamento, devidamente datados e assinados (peça 86, p. 43) .
19.4.	Outro fato considerado para a condenação do recorrente foi o saque da integralidade dos recursos no mesmo dia de sua transferência. Com base apenas em mera presunção, atribuiu-se ao referido fato gravidade que não se justifica, pois o saque em espécie na conta específica do convênio não impede que se verifique, diante do conjunto probatório existente nos autos, a correlação necessária para a caracterização do nexo de causalidade (peça 86, p. 43-44) .
20.	O recorrente alega que:
20.1.	Diante da inexistência de dano ao erário, caberia no máximo a aplicação de multa ao ex-prefeito (peça 86, p. 46) .
20.2.	A incerteza quanto ao montante e à própria existência do débito implica o arquivamento, sem exame do mérito, desta tomada de contas especial (peça 86, p. 46-47) .
Análise
21.	O Sr. Ricardo Silva Camarço, ex-prefeito do município de José de Freitas-PI, foi citado (peça 2, p. 122-128, 129-135 e 136-142) por: (a)  não demonstração do nexo de causalidade entre os valores repassados por meio do convênio 704/98 e a perfuração de 10 poços; (b) não apresentação dos seguintes documentos ou equivalentes: outorga de uso de recursos hídricos, escritura ou declarações de cessão de direito, guia de ART de execução das obras; portaria de situação de calamidade pública e ficha técnica dos poços; (c) inexecução da laje de proteção dos poços das localidades de Crioli, Lagoa Seca, Salva Terra, Carcará, Malhada de Fora, Tanque, Unha de Gato e Poço Escuro; (d) execução parcial ou inexecução do chafariz dos poços das localidades de Crioli, Lagoa Seca, Salva Terra, Carcará, Malhada de Fora, Tanque, Unha de Gato e Poço Escuro; e (e)  ausência de benefício à comunidade das localidades de Santa Tereza e São Francisco.
22.	Diante das alegações de defesa (peça 2, p. 155-174 e peça 3) , das manifestações da unidade técnica (peça 2, p. 177, 180-201 e peça 6) e do MPTCU (peça 2, p. 203-204 e peça 10) , a Relatora original apontou no voto condutor do acórdão recorrido o conjunto de evidências de dano ao erário, caracterizado por falta de nexo entre os recursos do convênio e as despesas declaradas, bem como por outras irregularidades relacionadas à execução física do objeto ajustado. Para tanto, afirmou que (peça 12) :
22.1.	A prestação de contas do ex-prefeito demonstrou várias inconsistências, em especial, a falta de nexo entre os recursos do convênio e as despesas declaradas. 
22.2.	Os recursos foram recebidos no dia 12/2/1999 e, no mesmo dia, integralmente sacados, mediante cheque 00002 (peça 1, p. 184) . 
22.3.	Outras impropriedades apontaram para a gestão irregular dos recursos transferidos, quais sejam: (i) não comprovação da licitação para selecionar a empresa prestadora dos serviços de perfuração dos poços; (ii) não apresentação de documentos da execução financeira do convênio, a exemplo de extrato bancário de todo o período de realização das obras e planilhas de preços dos serviços, inclusive de comparação da substituição dos motores a diesel por motores elétricos; (iii)  quanto à execução física do objeto conveniado, também não foram apresentados elementos probatórios, a exemplo de relatório técnico de perfuração dos poços, para comprovar que as profundidades e diâmetros perfurados coincidem com os previstos, e guia de anotação de responsabilidade técnica - ART de execução das obras.
22.4.	A substituição da localidade de Sobradinho pela de Carcará, sem autorização formal do concedente, se deu em virtude de denúncia de parlamentar que questionou a aplicação de recursos de dois convênios em uma só finalidade (peça 3, p. 3) .
22.5.	Inexistem nos autos elementos que apontem para parcialidade ou para deficiência técnica dos pareceres elaborados pelo Ministério do Meio Ambiente. 
22.6.	O ônus da prova da regular aplicação dos recursos recai sobre o gestor e que, neste caso, não apresentou elementos que demonstrem que os recursos foram efetivamente aplicados no objeto do convênio
23. 	Passa-se ao exame do recurso.
24. 	Inicialmente, o recorrente afirma que a tempestividade dos embargos de declaração (peças 59, 60 e 62) enseja a análise do mérito do recurso e a declaração de nulidade do Acórdão 6526/2015-TCU-Primeira Câmara, que apontou a intempestividade do apelo. 
25.	Apesar de o Tribunal ter considerado intempestiva a apresentação dos embargos, diante da notificação realizada em 9/7/2015 (peças 46, 52, 62 e 63) , assiste razão ao recorrente, quanto à tempestividade do recurso (peça 62) , considerando a notificação contida nas peças 59 e 60. Note que foram emitidas duas notificações aos procuradores do responsável (peças 46, 52, 59 e 60) e, dessa forma, o Tribunal deveria ter observado a data do recebimento de ambas as notificações expedidas, para fins do exame da tempestividade do apelo, o que não ocorreu. 
26.	O Tribunal pode deixar de declarar a nulidade do Acórdão 6526/2015-TCU-Primeira Câmara caso fique demonstrado que a decisão não causou prejuízo ao responsável ou para a apuração dos fatos, segundo o disposto no caput do artigo 171 do Regimento Interno do TCU.   
27.	Para tanto, faz-se necessário a realização do exame do mérito dos embargos de declaração (peça 62) . Em essência, o embargante alegou a omissão do Tribunal quanto ao exame das planilhas detalhadas de compras contidas à peça 3, p. 50-72 e de outros documentos de despesa apresentados nos autos (peça 62, p. 3, 6 e 7) .
28.	Observe que as planilhas orçamentárias (peça 3, p. 50-72) , aliada a outros documentos constantes dos autos como: laudo técnico, registro fotográfico, ART e declarações (peça 3, p. 12-27, 30-49, 74, 77-89 e peça 98) ; relatório de cumprimento de objeto, relatório de execução físico-financeira, relatório de execução da receita e despesa, relação de pagamentos, relação de bens, conciliação bancária, extrato bancário da conta nº 5007-5 do mês de fevereiro de 1999, termo de aceitação definitiva da obra, autorização para contratação acompanhado de parecer jurídico, contrato (peça 1, p. 96-110 e 186) , ficha técnica dos poços e registro fotográfico (peça 2, p. 33-39) , são incapazes de demonstrar o nexo financeiro entre os recursos federais transferidos por meio do convênio 704/98 e as despesas realizadas com a perfuração dos poços. 
29.	Registra-se que não constam dos autos os seguinte documentos: as notas fiscais nº 0013, de 12/2/1999 e nº  0025, de 23/11/1999, descritas na relação de pagamentos (peça 1, p. 101) , a cópia do cheque nº 000.002 (peça 1, p. 101) , os recibos emitidos pela empresa contratada e o extrato bancário da conta nº 5007-5 de todo o período de vigência do convênio.
30.	Quanto à questão, a unidade técnica e o Ministro José Múcio Monteiro assim se manifestaram nos autos:
30.1.	Exame da unidade técnica de 15/2/2007 (peça 2, p. 198-200) :
22.5. [...] O débito objeto da citação, no valor de R$ 200.000,00 [...] decorre [...] não apenas da realização parcial do objeto [...] mas também dos motivos a seguir expostos: a)  impossibilidade de estabelecimento de nexo causal entre os recursos transferidos mediante o convênio 704/98 e as despesas relacionadas na prestação de contas, haja vista que o Parecer Financeiro SRH/GPC/20/2004 [...] registra que não foi apresentado o extrato bancário de todo período, conforme se determina o inciso VII do art. 28 da Instrução Normativa/STN n° 01/1997, não sendo possível verificar a correta origem e aplicação dos recursos. Ademais, embora não apontado nas instruções anteriores desta Unidade Técnica, conforme se depreende da análise do extrato bancário disponibilizado pelo convenente, os recursos foram recebidos no dia 12/02/1999, sacados integralmente naquela data, por meio do Cheque n° 00002, o que reforça a tese de que, em relação ao Convênio n° 704/98, não é possível estabelecer o nexo de causalidade entre os recursos repassados pelo concedente e as obras executadas [...].
30.2.	Exame da unidade técnica de 18/4/2012 (peça 6, p. 5-9) :
	29. [...] Neste particular, o questionamento fulcral reside na busca de existência de nexo de causalidade entre os recurso adrede transferidos e a execução das despesas no objeto do convênio - questionamento este que ainda carece de justificação pelo responsável -, ficando evidenciado, portanto, a inexistência de tal nexo causal, por isso da proposta outrora feita por esta Secex de imputação de débito pelo valor total dos recursos transferidos e multa, eis que: a) os recursos foram recebidos no dia 12/02/1999 e, no mesmo dia, sacados integralmente, por meio do Cheque 00002 (fls. 102 e 182, vol. principal) e b) não fora providenciado pelo responsável o Relatório Técnico de Perfuração dos Poços, tido, pelo Ministério do Meio Ambiente, "como único documento capaz de comprovar que as profundidades e diâmetros perfurados coincidem com os previstos, de maneira a fundamentar os custos orçados para tais serviços". Reforçando a evidência de inexistência de nexo de causalidade, não foram apresentados, outrossim, os seguintes documentos: c) a outorga de uso de recursos hídricos ou declaração de isenção emitida pelo órgão competente do Estado ou da União, integrante do Sistema Nacional de Recursos Hídricos, conforme Lei 9.433/1997; d) os termos de doações das localidades, da maneira como exigidos; e e) a guia de ART de execução das obras (conf. a propósito o Parecer Técnico PT - D117/2003 - SRH/MMA, de 17/11/2003 - fls. 220/222, vol. 1, o Parecer Financeiro SRH/GPC/20/2004, de 02/04/2004 - fls. 242/251, vol. 1 e o Parecer Técnico LP 007/2004, de 21/03/2004 - fls. 238/241, vol. 1) .
[...]
30.4. Sobre o nexo de causalidade, importante asserir que o estabelecimento do nexo causal tem por fito demonstrar que os recursos transferidos foram, de fato, usados no objeto do convênio, isto é, busca-se evitar a ocorrência de desvio dos recursos públicos, não bastando, pois, que o responsável comprove - mormente quando tal "comprovação" se dá tempos depois da época dos fatos -, a conclusão da obra conveniada. A propósito, nas palavras do MP/TCU (fl. 399, vol. 1) , "a necessidade de tal comprovação torna-se ainda mais relevante ao se considerar que aquela municipalidade recebeu recursos federais de outro Ministério para a execução de obras semelhantes".
30.5. É de se perceber que, quando dois convênios são firmados, um estadual e outro federal, com vistas à execução do mesmo objeto - ainda que apenas parcialmente - ganha um relevo muito maior a necessidade de demonstração do nexo de causalidade entre os recursos transferidos e a execução das despesas, com vistas à constatação de que os poços existentes foram construídos com recursos federais.
[...]
31. Quanto ao alegado pelo responsável no parágrafo 25, não consta dos autos a NF 032, à qual faz remissão o responsável, havendo, todavia, nova contradição nos autos, eis que na "Relação de Pagamentos" (fl. 179, vol. principal) consta que a nota fiscal que "calçou" o cheque 02 foi a NF 0013, embora esta também não conste dos autos, motivo pelo qual não prospera a alegação de que restou esclarecida tal circunstância.  
30.3.	Voto do Ministro José Múcio Monteiro, que conduziu o Acórdão 3715/2015-TCU-Primeira Câmara (peça 43) :
4. A demonstração da correspondência entre recursos recebidos e sua aplicação nos fins previstos ganha ainda mais relevo quando se sabe que o município recebeu recursos federais de outro ministério para a execução de obras semelhantes. No entanto, a Nota Fiscal nº 32, que o responsável alega ter sido emitida pela execução dos serviços, não foi localizada. Na relação de pagamentos efetuados (peça 1, p. 181) , há menção a outro documento, a Nota Fiscal nº 13, também não juntada aos autos. Ademais, continua sem explicação o saque da integralidade dos recursos no mesmo dia de sua transferência. Sendo assim, não há como acolher a alegação de que, à vista da documentação juntada aos autos, estaria demonstrado o nexo causal entre os recursos públicos federais repassados e as despesas realizadas. 
[destaques acrescidos]
31.	 Conclui-se, portanto, que o não conhecimento dos embargos de declaração não trouxe prejuízo qualquer ao responsável ou à apuração dos fatos pelo Tribunal e, desse modo, não há que se falar em nulidade do Acórdão 6526/2015-TCU-Primeira Câmara (peça 63) . 
32.	Ao contrário do que alega o recorrente, o exame técnico, que fundamentou a decisão condenatória (Acórdão 1159/2013-TCU-Primeira Câmara) , analisou o "Laudo Pericial juntado pelo responsável (fls. 424/464, vol. 2) ", que abrangeu as planilhas orçamentárias, a teor do item 30.6 da peça 6, p. 8.   
33.	O exame técnico não fez referência expressa às planilhas porquanto sequer tinham o condão de assegurar o liame financeiro ora questionado. Nesse sentido, entende-se improcedente a alegação de que o Tribunal foi omisso quanto ao exame das planilhas orçamentárias contidas à peça 3, p. 50-72.
34.	Não merece prosperar a alegação de que a ausência do nexo financeiro decorreu do não encaminhamento ao TCU dos documentos fornecidos pelo responsável ao órgão concedente, descritos no Parecer Técnico nº 175/2002, quais sejam: relatório técnico de perfuração dos poços e planilha comparativa de preços da instalação de motores elétricos e motores à diesel (peça 1, p. 188 e 113) . Primeiro, porque tais documentos não são essenciais para demonstrar o liame entre os recursos do convênio e as despesas realizadas pelo ex-prefeito. Segundo, porque não há evidências que tais documentos foram apresentados pelo responsável ao órgão concedente. Do contrário, há farta demonstração de que o relatório técnico de perfuração dos poços não foi apresentado ao Ministério do Meio Ambiente, a teor do Parecer Financeiro 20/2004 (itens 33, 39 e 47 da peça 2, p. 48-50) e do Parecer Técnico LP 007/2004 (peça 2, p. 41) .   
35.	Não há como acolher a afirmação de que a despesa pode ser considerada regular, ainda que falte as notas fiscais e que os recursos federais tenham sido sacados integralmente, em espécie, no mesmo dia de sua transferência, visto que o conjunto probatório dos autos é insuficiente para estabelecer a correlação necessária para a caracterização do nexo de causalidade.
36.	Quanto ao alegado documento novo acostado ao recurso de revisão - a sentença judicial na ação penal nº 0003095-57.2007.4.01.4000 (número antigo 2007.40.00.003096-5) , entende-se que não interfere no julgamento desta tomada de contas especial, porque as diferentes instâncias (judicial e administrativa) examinaram e julgaram irregularidades e condutas distintas do ex-gestor.
37.	Observe que o Juízo Federal (peça 97) indicou a ocorrência da contratação direta injustificada (crime tipificado no art. 89 da Lei 8.666/1993) , bem como a falta de caracterização do dolo, da apropriação e do desvio de bens públicos (delito previsto no art. 1º, inciso I do Decreto-Lei 201/1967) . Nesta tomada de contas especial, o Tribunal de Contas da União concluiu que o ex-prefeito não demonstrou a boa e regular aplicação dos recursos públicos a ele confiados (em ofensa ao art. 70, parágrafo único da Constituição Federal e art. 93 do Decreto-Lei 200/1967) , por falta de comprovação do nexo entre os recursos transferidos por meio do convênio nº 704/98 e as despesas realizadas com a perfuração de poços. 
38.	Não merecem acolhimento as alegações de que o TCU admite a sentença penal como elemento de convicção para o julgamento de seus processos e de que a decisão absolutória na esfera penal tem repercussão na instância administrativa quando reconhece a inexistência material do fato tido como irregular, visto que tais assertivas não se amoldam ao presente caso.
39.	A alegação de que a vistoria "in loco" realizada pelos técnicos do Ministério do Meio Ambiente se mostrou imprestável ao reconhecimento de irregularidades na execução do objeto do convênio (perfuração de poços) não é capaz de afastar a constatação do dano ao erário apurado nos autos. 
40.	Primeiro, porque o débito integral imputado ao responsável decorreu da falta de comprovação do nexo financeiro entre os recursos federais transferidos por meio do convênio 704/98 e as despesas realizadas com a perfuração dos poços. Rememora-se que a comprovação da boa e regular aplicação de recursos públicos evidencia-se mediante a execução física e a execução financeira da avença, acompanhada do nexo de causalidade entre uma e outra. Noutras palavras, o gestor público deveria demonstrar a perfuração dos 10 poços previstos no plano de trabalho do convênio (execução física do objeto ajustado) , assim como o nexo financeiro entre os recursos do ajuste e as despesas realizadas (execução financeira) , o que ocorreu parcialmente quanto ao primeiro critério e não ocorreu quanto ao segundo. 
41.	Segundo, porque não há evidências no conjunto probatório dos autos de qualquer incorreção nas informações prestadas pelos servidores municipais e pelo prefeito sucessor (gestão 2001-2004) ao técnico, responsável pelo relatório de supervisão FM 19/2003 (peça 2, p. 5-21) , não obstante a alegada existência de rivalidade política.
42.	Terceiro, porque não há evidências que desabonem e/ou sugiram parcialidade na vistoria realizada pelo Ministério do Meio Ambiente (MMA) . Por este motivo, o relatório de supervisão in loco é válido e dotado de fé-pública, de modo que os fatos nele declarados são tidos por verdadeiros, visto que não há descompasso com o conjunto probatório presente aos autos (v.g. itens 30, 30.1 e 30.2 da instrução de peça 6, p. 6 e item 5 do voto condutor do Acórdão 3715/2015-TCU-Primeira Câmara à peça 43) .
43.	Ainda que fossem consideradas incorretas ou imprecisas as informações colhidas juntos aos servidores municipais (terceiros) , relacionadas aos povoados Unha de Gato e Poço Escuro, locais que não receberam a visita do técnico do MMA (peça 2, p. 8 e 10) , este fato (tido pelo recorrente como insuficiência de elementos probatórios) não seria capaz de afastar o dano ao erário, que foi caracterizado pela falta de comprovação do nexo de causalidade entre os recursos federais e as despesas realizadas. 
44.	Ademais, remanesceria a falta de um documento essencial para comprovar a regular execução física das obras: o relatório técnico de perfuração dos poços, conforme consta no exame técnico (item 22.3 da peça 2, p. 197-198) , no Parecer Financeiro 20/2004 (itens 33, 39 e 47 da peça 2, p. 48-50) , no Parecer Técnico LP 007/2004 (peça 2, p. 41) , no Parecer Técnico RR 175/2002 (peça 1, p. 188) e no Parecer Técnico PC FM 137/2001 (peça 1, p. 113) .   
45. 	Quanto ao relatório técnico de perfuração dos poços, o Parecer Técnico PT D117/2003 do Ministério do Meio Ambiente assim dispôs (peça 2, p. 24) :
Além dos pontos comentados a partir da supervisão "in loco", tem-se o fato de que a convenente não providenciou o Relatório Técnico de perfuração dos poços, único documento capaz de comprovar que as profundidades e diâmetros perfurados coincidem com os previstos, de maneira a fundamentar os custos orçados para tais serviços.
46.	As seguintes alegações são incapazes de afastar o débito decorrente da não comprovação do nexo financeiro:
46.1.	A execução física do objeto do convênio encontra-se demonstrada nos autos, em que pese a existência de algumas irregularidades de ordem formal.
46.2.	O órgão concedente reconheceu a legitimidade da substituição da localidade de Sobradinho pela de Carcará, que ocorreu sem autorização prévia e formal do concedente. Essa mudança é considerada falha de natureza formal, por não caracterizar desvio de finalidade ou de objeto.
46.3.	O laudo pericial comprova a efetiva execução das obras.
46.4.	A ausência de alguns documentos, quando há a efetiva comprovação da conclusão do objeto conveniado, jamais poderia ensejar a devolução de todo o montante dos recursos recebidos, sob pena de locupletamento ilícito da Administração Pública.
47.	Não é demais lembrar que compete ao ex-gestor Ricardo Silva Camarço o ônus de provar a boa e regular gestão dos recursos públicos, consoante ditames constitucional e legal (art. 70, parágrafo único da Constituição Federal c/c o art. 93 do Decreto-Lei 200/1967) , razão pela qual, a não apresentação da documentação necessária à correta análise de como se deu a utilização dos recursos públicos tem o condão de torná-lo responsável pelos recursos recebidos. 
48.	Note que o recorrente tenta transferir o ônus constitucional do gestor público ao TCU, ao afirmar que o Tribunal deveria ter providenciado a fiscalização in loco, por ele requerida, para examinar a situação do objeto conveniado. O processo de controle externo, disciplinado pela Lei 8.443/1992 e pelo Regimento Interno do TCU, não prevê ao Tribunal competência para determinar a realização de perícia para a obtenção de provas. É da iniciativa do gestor público trazer aos autos as provas de sua defesa (v.g. Acórdão 80/2020-TCU-Plenário, relatora Min. Ana Arraes, 4843/2017-TCU-1ª Câmara, rel. Min. José Mucio Monteiro, 2805/2017-TCU-1ª Câmara, rel. Min. Vital Do Rêgo e 2262/2015-TCU-Plenário, rel. Min. Benjamin Zymler) .
49.	A afirmação do recorrente de que a decisão do TCU não está vinculada às conclusões do órgão concedente está correta. Todavia, no presente caso, não há razões fáticas para discordar das conclusões obtidas pelo Ministério do Meio Ambiente, em especial, quanto ao relatório de supervisão in loco.  
50.	Do exposto, entende-se que não há como acolher as razões de mérito apresentadas no recurso.	 
CONCLUSÃO
51.	A atuação do TCU encontra-se inviabilizada, diante da prescrição da pretensão punitiva e reparatória, segundo o regime da Lei 9.873/1999. 
52.		O não conhecimento dos embargos de declaração do responsável não trouxe prejuízo ao responsável ou à apuração dos fatos pelo Tribunal. Assim, não há que se falar na nulidade da decisão do Tribunal, segundo o exame ora realizado e o disposto no caput do artigo 171 do Regimento Interno do TCU.   
53. 	Os documentos acostados nos autos, assim como os argumentos e documentos novos apresentados no recurso de revisão, são incapazes de demonstrar o nexo financeiro entre os recursos federais transferidos por meio do convênio 704/98 e as despesas realizadas com a perfuração dos poços.
PROPOSTA DE ENCAMINHAMENTO
54.	Ante o exposto, submete-se à consideração superior a análise do recurso de revisão interposto por Ricardo Silva Camarço contra o Acórdão 1159/2013-TCU-Primeira Câmara, propondo-se, com fundamento no artigo 35, da Lei 8.443/1992:
	a) conhecer o recurso de revisão para, no mérito, dar-lhe provimento para tornar insubsistente o Acórdão 1159/2013-TCU-Primeira Câmara, em razão da prescrição da pretensão punitiva e reparatória do TCU, segundo o regime da Lei 9.873/1999.
	b) dar ciência às partes, à Procuradoria da República no Estado do Piauí aos órgãos/entidades interessados, bem como aos demais cientificados do acórdão recorrido.
8.	O Ministério Público junto ao TCU manifestou-se de acordo com a proposta da unidade técnica.
	É o relatório.

8.1. Isabelle Marques Sousa, OAB/PI 9.309, e José Norberto Lopes Campelo, OAB/PI 2.594, representando Ricardo Silva Camarço.

Procuradora-Geral Cristina Machado da Costa e Silva.

TOMADA DE CONTAS ESPECIAL. CONVÊNIO PARA PERFURAÇÃO DE DEZ POÇOS TUBULARES. IRREGULARIDADES NA PRESTAÇÃO DE CONTAS. DÉBITO. MULTA. NEGATIVA DE PROVIMENTO AO RECURSO DE RECONSIDERAÇÃO. RECURSO DE REVISÃO. NÃO COMPROVAÇÃO DO LIAME ENTRE OS RECURSOS TRANSFERIDOS POR MEIO DO CONVÊNIO E AS DESPESAS REALIZADAS. CONHECIMENTO. NEGADO PROVIMENTO.

TOMADA DE CONTAS ESPECIAL (TCE)

Secretaria de Recursos (Serur); Secretaria de Controle Externo de Tomada de Contas Especial (SecexTCE).

Trata-se de recurso de revisão interposto por Ricardo Silva Camarço, ex-prefeito de José de Freitas-PI, contra o Acórdão 1159/2013-TCU-Primeira Câmara, proferido em tomada de contas especial e mantido pelo Acórdão 3715/2015-TCU-Primeira Câmara, proferido em recurso de reconsideração.
2.	A tomada de contas especial foi instaurada em razão de irregularidades na prestação de contas do convênio 704/1998, celebrado entre o Ministério do Meio Ambiente, dos Recursos Hídricos e da Amazônia Legal e o Município de José de Freitas/PI .
3.	O convênio, no valor de R$ 200.000,00 a cargo do concedente, teve por objeto a "perfuração de 10 poços tubulares com 100 metros de profundidade, nas localidades de Santa Teresa, Tanque, Lagoa Seca, Unha de Gato, Crióli, Poço Escuro, Salva Terra, Sobradinho, Malhada de Fora e São Francisco, no município de José de Freitas-PI", com vigência de 30/6/1999 a 31/12/1999. 
4.	Por meio do voto condutor do Acórdão 1159/2013-TCU-Primeira Câmara, foi constatada a ausência de nexo de causalidade entre os recursos repassados e os comprovantes de despesas (peça 12) :
	"A prestação de contas apresentada pelo ex-prefeito possui várias inconsistências, em especial a falta de nexo entre os recursos do convênio e as despesas declaradas. Ressalto que os recursos foram recebidos no dia 12/2/1999 e, no mesmo dia, integralmente sacados, mediante cheque 00002 (peça 1, p. 184) . O convênio tinha vigência de um ano. 
	Outras impropriedades apontam para a gestão irregular dos recursos transferidos, quais sejam: (i) não comprovação da licitação para selecionar a empresa prestadora dos serviços de perfuração dos poços; 
 (ii) em várias oportunidades dadas para defesa do gestor, não foram apresentados documentos comprobatórios da execução financeira do convênio, a exemplo de extrato bancário de todo o período de realização das obras e planilhas de preços dos serviços, inclusive de comparação da substituição dos motores a diesel por motores elétricos; 
 (iii) quanto à execução física do objeto conveniado, também não foram apresentados elementos probatórios, a exemplo de relatório técnico de perfuração dos poços, para comprovar que as profundidades e diâmetros perfurados coincidem com os previstos, e guia de anotação de responsabilidade técnica - ART de execução das obras" (grifou-se) .
5.	Assim, por meio desse acórdão, o recorrente teve suas contas julgadas irregulares, foi condenado em débito pela quantia de R$ 200.000,00 e sofreu a pena de multa prevista no art. 57 da Lei 8.443/1992, no valor de R$ 20.000,00.
6.	Em recurso de reconsideração, foram feitas as seguintes considerações adicionais por meio do voto condutor do Acórdão 3715/2015-TCU-Primeira Câmara (peça 43) :
	"A demonstração da correspondência entre recursos recebidos e sua aplicação nos fins previstos ganha ainda mais relevo quando se sabe que o município recebeu recursos federais de outro ministério para a execução de obras semelhantes. 
	No entanto, a Nota Fiscal nº 32, que o responsável alega ter sido emitida pela execução dos serviços, não foi localizada. Na relação de pagamentos efetuados (peça 1, p. 181) , há menção a outro documento, a Nota Fiscal nº 13, também não juntada aos autos. 
	Ademais, continua sem explicação o saque da integralidade dos recursos no mesmo dia de sua transferência. Sendo assim, não há como acolher a alegação de que, à vista da documentação juntada aos autos, estaria demonstrado o nexo causal entre os recursos públicos federais repassados e as despesas realizadas" (grifou-se) .
7.	Estando presentes os requisitos de admissibilidade previstos nos arts. 32, inciso III, e 35, inciso III, da Lei 8.443/1992, entendo que cabe conhecer do recurso e adentrar o seu mérito.
II
8.	Alega o recorrente, em essência, que (peça 86) :
	- o não conhecimento de embargos de declaração opostos ao Acórdão 3715/2015-TCU-Primeira Câmara foi indevido, de forma que o recurso deveria ter sido admitido;
	- não foi efetuado nenhum relatório de inspeção in loco capaz de conferir o mínimo de confiabilidade à real situação do objeto conveniado;
	-decisão judicial, tratando dos fatos objeto desta tomada de contas especial, absolveu o responsável;
- a execução física do objeto do convênio encontra-se demonstrada nos presentes autos;
- o fato de os recursos terem sido sacados integralmente da conta bancária no mesmo dia do repasse não tem o condão de macular as contas, conforme é o entendimento da jurisprudência do TCU;
- foi acostado aos autos laudo pericial, com vistas a comprovar a efetiva execução das obras. 
9.	Preliminarmente, a unidade técnica e o Ministério Público junto ao TCU entenderam que teriam ocorrido as prescrições punitiva e ressarcitória. Quanto ao mérito, ambos entendem que o recurso não merece prosperar.
III
10.	Em relação ao argumento acerca da ocorrência dos prazos prescricionais ou decadenciais, insta analisar a questão sob dois aspectos: pretensão punitiva e ações de ressarcimento.
11.	Quanto à primeira, mediante o Acórdão 1441/2016-TCU-Plenário, proferido em incidente de uniformização de jurisprudência, restou assente que a prescrição punitiva do TCU subordina-se ao prazo geral de prescrição disposto no Código Civil: dez anos. Essa prescrição é contada a partir da data da ocorrência da irregularidade e é interrompida pelo ato que ordenar a citação, a audiência ou a oitiva da parte. Ou seja, como os fatos impugnados aconteceram depois do repasse dos recursos, em 12/2/1999, e as oitivas foram autorizadas em 3/2/2005 (peça 2, p. 121) , não há que se falar na ocorrência de tal espécie de prescrição.
12.	Em relação ao ressarcimento, a jurisprudência da Corte de Contas, fundamentada no art. 37, § 5º, da Constituição Federal e na jurisprudência do Supremo Tribunal Federal (v.g. Mandado de Segurança 26.210-9/DF) , e consolidada na Súmula 282 do TCU, aduz que as ações de ressarcimento movidas pelo Estado contra os agentes causadores de danos ao Erário são imprescritíveis.
13.	Neste ponto, registro que, até o momento, não foi exarada pelo Supremo Tribunal Federal decisão com repercussão geral acerca da prescrição da pretensão ressarcitória em processos de controle externo. Embora a questão debatida pelo RE 636.886/AL (tema 899 da repercussão geral) trate da fase posterior à formação do título executivo, o TCU iniciou discussões sobre as premissas da prescritibilidade e eventual mudança de entendimento no TC Processo 000.006/2017-3.
14.	No entanto, na Sessão Plenária de 9/3/2022, quando da retomada do julgamento do aludido processo, em virtude de pedido de vista de vários ministros, foi prolatado o Acórdão 459/2022-TCU-Plenário (redator Ministro Walton Alencar Rodrigues) , no qual esta Corte entendeu por bem não apreciar o mérito da questão naquela oportunidade e decidiu expedir comando à Segecex para a formação de grupo técnico de trabalho para que apresente projeto de ato normativo disciplinando "o tema da prescrição da pretensão ressarcitória e da prescrição da pretensão punitiva no âmbito do controle externo, tendo por base jurisprudência predominante do Supremo Tribunal Federal, adequando-a às especificidades das diversas formas de atuação do Tribunal de Contas da União".
15.	Desse modo, no âmbito deste Tribunal, está mantido, por ora, o posicionamento jurisprudencial atual pela imprescritibilidade das condenações em débito e pela prescrição da pretensão punitiva no prazo de dez anos, conforme o art. 205 do Código Civil, até que o Plenário revisite a questão.
IV
16.	Em relação ao não conhecimento de embargos de declaração opostos ao Acórdão 3715/2015-TCU-Primeira Câmara, assiste razão à recorrente quando afirma que foi indevido, de forma que o recurso deveria ter sido admitido;
17.	A respeito, a unidade técnica assim se manifestou:
"Apesar de o Tribunal ter considerado intempestiva a apresentação dos embargos, diante da notificação realizada em 9/7/2015 (peças 46, 52, 62 e 63) , assiste razão ao recorrente, quanto à tempestividade do recurso (peça 62) , considerando a notificação contida nas peças 59 e 60. Note que foram emitidas duas notificações aos procuradores do responsável (peças 46, 52, 59 e 60) e, dessa forma, o Tribunal deveria ter observado a data do recebimento de ambas as notificações expedidas, para fins do exame da tempestividade do apelo, o que não ocorreu."
18.	Com efeito, o representante do responsável foi notificado da prolação do Acórdão 3715/2015-TCU-Primeira Câmara em 9/9/2015 (peça 60) . Como embargos de declaração foram opostos em 17/9/2019 (peça 62) , eles deveriam ser considerados tempestivos, nos termos do art. 34 da Lei 8.443/1992.
19.	Acontece que a representante do responsável foi notificada do não conhecimento dos embargos de declaração em 23/11/2015 (peças 74 e 69) . Entretanto, somente em 29/9/2020, quase cinco anos depois, por meio do presente recurso de revisão, o responsável vem suscitar a nulidade da decisão que não conheceu dos embargos.
20.	Nessa situação, deve ser considerado o Código de Processo Civil, aplicado subsidiariamente no âmbito desta Corte de Contas (art. 298 do Regimento Interno do TCU) :
"Art. 278. A nulidade dos atos deve ser alegada na primeira oportunidade em que couber à parte falar nos autos, sob pena de preclusão.
Parágrafo único. Não se aplica o disposto no caput às nulidades que o juiz deva decretar de ofício, nem prevalece a preclusão provando a parte legítimo impedimento."
21.	Desta feita, entendo que precluiu o direito de o responsável questionar o juízo de admissibilidade efetuado acerca dos mencionados embargos de declaração. 
V
22.	Quanto ao apontado precedente judicial, registro que lá restou decidido a ocorrência da contratação direta injustificada (crime tipificado no art. 89 da Lei 8.666/1993) , bem como a falta de caracterização da apropriação ou do desvio de bens públicos (delito previsto no art. 1º, inciso I, do Decreto-Lei 201/1967) . Entretanto, aqui nesta presente tomada de contas especial, averigua-se violação no dever do gestor de comprovar a regular aplicação dos recursos que lhe foram confiados, nos ternos do art. 70, parágrafo único da Constituição Federal e art. 93 do Decreto-Lei 200/1967.
23.	Ou seja, a mencionada decisão judicial não repercute nos presentes autos, até mesmo em função do princípio da independência entre as instâncias administrativa e penal.
VI
24.	Consoante a jurisprudência desta Corte de Contas, a análise da regularidade da aplicação dos recursos repassados mediante convênios deve perpassar por três aspectos: realização física do objeto pactuado, nexo de causalidade entre os recursos repassados e os documentos comprobatórios de despesas e atingimento da finalidade pública prevista na avença.
25.	Em sendo assim, a existência física do objeto pactuado, por si só, não constitui elemento apto a provar a regular aplicação das verbas repassadas por meio de convênio, sendo obrigação do gestor comprovar que o dinheiro repassado foi utilizado para custear o objeto (v.g. Acórdão 2864/2013-TCU-Plenário) .
26.	Em outras palavras, é necessária a demonstração efetiva do nexo de causalidade entre as despesas realizadas e os recursos federais recebidos.
27.	No caso em tela, os recursos repassados, no valor histórico de R$ 200.000,00, foram integralmente sacados mediante a emissão de cheque bancário no mesmo dia de seu recebimento. A ausência de apresentação das notas fiscais descritas na relação de pagamentos, da cópia do cheque e dos recibos emitidos pela empresa contratada impede que se verifique o destino dado aos recursos sacados.
28.	Desta feita, quanto a este ponto, acompanho os pareceres precedentes no sentido de que não foi demonstrada a regular aplicação dos valores repassados, cabendo ser negado provimento ao presente recurso de revisão. 
Diante do exposto, voto por que o Tribunal adote o acórdão que ora submeto à deliberação deste Colegiado.
TCU, Sala das Sessões, em 29 de junho de 2022.
BENJAMIN ZYMLER 
Relator